【裁判字號】    89,上國,8
【裁判日期】    901211
【裁判案由】    國家賠償
【裁判全文】
臺灣高等法院臺中分院民事判決      八十九年度上國字第八號
    上訴人即被上訴人  乙○○
                      陳甲○○.
    訴  訟  代 理 人  黃文皇律師
    被上訴人即上訴人  台中縣政府
                      (送達代.
    法  定  代 理 人  廖永來.
    訴  訟  代 理 人  曾慶崇律師
右當事人間請求國家賠償事件，上訴人對於中華民國八十九年四月二十六日台灣台中
地方法院八十八年度國字第十五號第一審判決各自提起上訴，本院判決如左：
      主      文
原判決關於：(一)命台中縣政府給付乙○○、陳甲○○喪葬費超過新臺幣陸萬貳仟壹佰
肆拾元本息部分；(二)命台中縣政府給付乙○○扶養費及精神慰籍金合計超過新臺幣伍
拾陸萬玖仟捌佰零肆元本息部分；(三)命台中縣政府給付陳甲○○扶養費及精神慰籍金
合計超過新臺幣伍拾柒萬玖仟陸佰肆拾肆元本息部分；(四)暨訴訟費用（已確定部分除
外）之裁判，均廢棄。
右開廢棄部分，乙○○、陳甲○○在第一審之訴駁回。
台中縣政府之其餘上訴駁回。
乙○○、陳甲○○之上訴駁回。
第一、二審訴訟費用，除已確定部分外，由乙○○、陳甲○○負擔三分之二，餘由台
中縣政府負擔。
      事      實
甲、上訴人即被上訴人乙○○、陳甲○○方面：
一、上訴聲明：求為判決：（一）原判決不利於被上訴人部分廢棄。（二）右廢棄部
    分，台中縣政府應再給付上訴人等各新台幣一百二十萬元。（三）第一審判決命
    上訴人負擔訴訟費用部分及第二審訴訟費用均由上訴人負擔。答辯聲明：台中縣
    政府之上訴應予駁回。
二、陳述：除與原判決記載相同者，茲引用之外，補稱：
  (一)按國家賠償法第三條公有公共設施之設置或管理缺失之損害賠償責任，係以損害
    之發生與公有公共設施之設置或管理有欠缺間具有相當因果關係為要件。而本件
    台中縣政府於其設置養護之台中縣太平市○○路（中一○○線鄉道），並未興建
    駁坎、防護欄等，其於道路設置管理上之缺失，已如起訴狀上之事實及理由二、
    三點所述，由於其管理上諸多缺失，於豪雨之際，造成土石鬆動，致使上訴人乙
    ○○、陳甲○○二人之子陳俊忠騎乘機車返家途中，遭崩落之土石擊中，致其跌
    落溪谷死亡，此有檢察官之相驗報告可證（如原審證七），並經證人陳秀卿、賴
    木財於原審調查時證述明確，該死亡之損害發生，與台中縣政府對道路管理上之
    缺失，顯有相當之因果關係，此循一般之經驗法則即可得知，上訴人台中縣政府
    所呈上證一照片系八十八年九二一地震後經整修之照片，與事發當時之情狀並不
    相同，因此，上訴人據前開上證一主張山田巷一邊為山壁，另一邊則為斷崖，山
    壁與斷崖之間距最短為七．五公尺，最長則有十六公尺．．．．依自由落体之拋
    物線而觀，是否會擊中人，推力是否如此強大云云，即屬無據。
  (二)又上訴人台中縣政府雖又以上證一之工程結算驗收證明書主張其已設置警告標識
    云云，惟查，本件事發後鄉民張滿台、何清文猶至台中縣政府陳情，請求台中縣
    政府至事發現場設立警告標識，且八十八年七月三十一日，台中地方法院檢察署
    檢察官會同當地警員至事發現場勘驗當時，事發現場仍未設立警告標識，足認上
    訴人台中縣政府未在事發現場設立警告標識至為明顯，至於上訴人台中縣政府所
    提上證一工程經算驗收證明書並不能證明上訴人確在事發現場設立警告標識，而
    不能採為有利於上訴人台中縣政府之依據。
  (三)上訴人台中縣政府辯稱：該道路上土石之坍崩，為天然災害，為人力所不得可抗
    拒之原因云云。惟欲主張不可抗力而要求免責者，須以該公有公共設施，具備通
    常所應有之安全性為必要；若公有公共設施之設置或管理已不具備通常應有之安
    全性時，縱因自然的發生事故，亦不能認係不可抗力。︵詳見翁岳生編行政法一
    九九八，葉百修撰，國家賠償法部分第一一七六至一一七七頁見證八︶。且公有
    公共設施在設置管理上，對於災害之發生，如係可預見，亦不得以天然災害係不
    可抗力為抗辯，此有最高法院裁判八十八年台上字六十二號判決足可稽（原審證
    九）。本案台中縣政府，於其公有設施之道路上，未設置路燈，且該路段地勢險
    惡，其亦未設有安全護欄，觀該意外發生之山壁，殊少樹木藤蘿攀附，水土保持
    極為不易，依常情理當設置坡坎等相類之措施以防護之，而上訴人台中縣政府亦
    疏於設置。綜上所述，其於道路等公共設施管理上諸般缺失，並不具備通常所應
    有之安全性，自不得再以自然災害（如本案中並非罕見之降雨）而主張不可抗力
    之免責。且依起訴狀三所述及其所附證物可知，該道路已有多次坍方之情事，此
    為台中縣政府所知悉，其已預見該道路上之缺失，並擬發包工程補強之（見原審
    證四），依原審證九判決所示之法理，足徵上訴人台中縣政府抗辯本案損害之發
    生顯不可抗力云云，顯非可採，至於交通部中央氣象台台中氣象站、八十九年十
    一月二十七日函文亦僅供參考落雨量測量之範圍，無足以變更上訴人二人之子行
    經該地，因該路段未興建駁坎等防護措施，導致落石坍方使其被土石流連車帶人
    沖到溪底身亡之事實。
  (四)證人陳秀卿於本院九十年十月二十五日調查時證稱：我在家七點多出去，在未八
    點時間回家，到現場有二、三十公尺遠，當時無路燈很暗．．．先聽到山崩聲音
    ，一煞那看到閃耀燈掉下去之後聽到山一直崩落下來，看到燈掉落同時因很暗無
    法看到任何東西掉落情形等語，由證人上揭證詞可知當時因路燈全無造成視線不
    良，證人當然無法清楚看到被上訴人等之子騎乘機車之情形，然以證人所稱當時
    並無路燈卻看到一盞燈掉落溪底等情以觀，足證上開燈光確係被上訴人等之子所
    騎乘之機車之燈光，且係於該處遭山崩之土石流衝至溪底無疑，至於上訴人辯稱
    證人應看到被上訴人之子之機車尾燈  (紅色)云云，事實上當時證人看到的是被
    上訴人之子所騎乘之機車跌落溪中，機車勢必翻滾而下，因此證人見到白色燈光
    顯自屬合理。
乙、被上訴人即上訴人台中縣政府方面：
一、上訴聲明：求為判決：(一)原判決不利於上訴人部分廢棄。(二)右廢棄部分，被上訴
    人在第一審之訴駁回。(三)第一、二審訴訟費用由被上訴人負擔。答辯聲明：駁回
    乙○○、陳甲○○之上訴。
二、陳述：除與原判決記載相同者，茲引用之外，補稱：
  (一)原審判決認定陳俊忠確於八十八年七月二十日晚上八時許在上訴人養護路段遭山
    崩之土石流沖落溪底，乃係採信目擊證人陳秀卿、賴木財之證言。惟證人陳秀卿
    於八十八年二月十六日係到庭證稱：「我在八十八年七月二十日晚上七時，當時
    我先生開車載我帶女兒去看牙醫，看完後回家經過山洞前，就看到山崩，有一盞
    燈被沖下去，馬上變很暗，土石衝到溪底．．．．」在晚間八時許，該路段一片
    漆黑之際，證人陳秀卿所稱之「一盞燈被沖下去」，原審法院何以確定該盞燈為
    陳俊忠之車燈，並未敘明，又另名證人賴木財證稱「在八十八年七月二十一日乙
    ○○在找他兒子，我才知道他兒子的事，當時陳俊忠的屍體已被消防隊載走，乙
    ○○找我一起去現場，當時看到陳俊忠安全帽掉在半山腰，機車目前尚未找到．
    ．．．」，亦未直指看見陳俊忠遭山崩之土石流沖落溪底，原審判決何以得此心
    證，恐與事實有所出入。
  (二)按「公有公共設施因設置管理有欠缺，致人民生命、身體或財產受損者，國家應
    負損害賠償」，國家賠償法第三條第一項定有明文。所謂「公共設施之設置有欠
    缺，係指公共設施建設之初，即存有瑕疵而言；管理有欠缺者，係指公共設施建
    造後未妥善保管，怠為修護致該物發生瑕疵而言。原審判決認上訴人就上開路段
    有落石之情事，遲遲未予設置維護措施或設置警告標誌其管理顯有欠缺，上訴人
    台中縣政府應負國家賠償云云，與事實並不相符，蓋民國八十六年五月一日太平
    市公所即在中一○０線鄉道○○○道前後，各設置了一面警告標誌，紅底白字，
    上面寫著「本地區為易崩塌危險區，路況不佳，請注意落石，小心通過，不宜逗
    留」，用意即在提醒當地居民於通行上開路段時，能提高警覺小心落石坍方，而
    上開標示牌迄今仍屹立在明遂道之前後，十分的醒目，路過的行人應可清晰看見
    。足徵上訴人就應注意之設施，已為相當之設置。縱認上訴人於公共設施之管理
    或設置有過失，亦與被害人之死亡間無因果關係：蓋系爭路段之山壁，地形與道
    路成幾乎垂直狀態，萬分陡峭，是上開路段縱使設置駁坎（即擋土牆），仍無法
    抵抗落石坍方。被害人若果真係遭土石流沖落溪中，亦屬不可抗力。換言之，被
    害人跌落溪谷與上訴人是否怠於設置駁坎，並無因果關係。此外，依被害人於案
    發當時所行駛之方向以觀，係沿山壁而行，並非沿斷崖行駛，是若被害人正常行
    駛縱該地段未設置護欄，被害人亦無掉落山谷之可能。
  (三)按被害人陳俊忠之死亡鑑定書載明之死亡原因為溺斃，除此，並無其他外傷之記
    載，故陳俊忠是否係遭山壁土石鬆動滑落，大量土石擊中致跌落溪中溺斃，即有
    疑問。再查，落石坍方之地點與陳俊忠屍體發現之地點，相距約一．六公里，就
    現場地形勘察，山田巷一邊為山壁，另一邊則為斷崖，山壁與斷崖之間距最短為
    七．五公尺，最長則有十六公尺，而據被上訴人乙○○所述，陳俊忠係於返家途
    中遭土石擊中致滑落溪底。準此，陳俊忠乃係行駛於靠山壁之一邊，故若以最短
    距離七．五公尺計算，則鬆動滑落之土石至少要連人帶車往斷崖推七．五公尺以
    上。另參諸山田巷之山壁與道路係成九十度角而非六十度角或四十五度角或更
    斜之坡度，故依自由落體之拋物線以觀是否會擊中被害人，推力是否如此強大，
    均容有疑義。復以山田巷道路之斷崖，其斜坡上長滿了矮樹與雜草，而斷崖下的
    溪流，因雜草叢生及岩石盤踞溪水孱弱是若陳俊忠跌落斷崖，當不至於連人帶
    車被衝到一．六公里外的長龍二橋下。
  (四)國家賠償所付出者，並非政府自身所創造之財產，而係人民辛苦繳納之稅捐。且
    國家賠償一旦成立，承辦相關業務之公務人員亦將因此而蒙受行政責任，甚或遭
    國家訴請賠償。因國家賠償係代償責任，而非國家之自己責任。對勉力職務之公
    務人員，顯非公平。是於審酌特定案件是否該當國家賠償之要件時，若流於理想
    化將使國家責任範圍失諸過寬，而損及民脂民膏。且行政行為應受法律及一般法
    律原則之拘束行政程序法第四條定有明文，而此亦為依法行政原則之要求，是
    地方自治團體之一切施政依法均須事先編列預算，並經地方之立法機關審查通過
    ，此為各項施政之法定正當程序。查系爭路段於本件事故前已籌措經費，於八十
    六年五月二十四日以興建遂道之方式改善該部分路段，嗣並隨即著手會堪，研究
    增強道路安全性之可行方案，最後在考量該路段地質屬砂石與卵磯石混合，質地
    極為脆弱，且地勢陡峭，根本無法以設置駁坎（擋土牆）之方法，徹底防免落石
    坍方對人民所造成生命財產之損害，乃決定以改道興建橋樑方式辦理，並同時請
    求公路局協助工程費以加速辦理改善工作。上開工程經上訴人台中縣政府積極爭
    取雖取得預算四八○○萬元，惟此與顧問公司設計完成之工程經費九千多萬差距
    甚遠，乃請顧問公司重新設計，然重新設計經費仍超出一百多萬，為積極辦理發
    包作業，遂另於八十八年四月二十日簽奉由本局八十八年度道路橋樑工程設備及
    投資交通及運輸費項支應，並於八十八年六月三十日辦理發包，然僅有二家廠商
    投標，未達法定家數造成流標，而嗣後開標時間為八十八年八月十六日，目前工
    程已完成百分之二十幾，揆諸上述，上訴人台中縣政府對上述工程並無怠忽職責
    或遲遲未予設置防護措施之情事。蓋依法行政原則乃支配法治國家立法權與行政
    權關係之基本原則，亦為一切行政行為必須遵循之首要原則。本件上訴人台中縣
    政府嚴守法定正當程序辦理施政，卻被誤指為怠忽職責、管理欠缺，準此思維，
    依法行政原則之精神將蕩然無存。故綜上所述，上訴人台中縣政府於道路之養護
    修繕並無任何可歸責之處。
  (五)查原判決認被上訴人乙○○年滿六十歲後需扶養費五十四萬八千六百三十三元，
    被上訴人陳甲○○年滿六十後需扶養費六十二萬九千一百五十元，其認事用法固
    非無據。惟查被上訴人等既有四名子女，則被害人所應負之扶養義務應僅為四分
    之一，原判決於核算被上訴人所受損害時疏未將上述金額除以四，顯有判決理由
    矛盾之違法。另原判決有關慰撫金須由上訴人支付被上訴人等各一百萬元部分，
    亦恐屬過高。
  (六)原判決認定被害人陳俊忠之過失比例顯然過低：查原判決認被害人陳俊忠僅應負
    十分之三之過失比例，無非以被害人無照駕駛，對本件事故之發生與有過失。
    上訴人就系爭路段時落石之情事，遲遲未予以設置防護措施或設置警告標誌，
    上訴人之責任較重云云。惟查：(1)上訴人就系爭路段確實設有警告標誌，緣於八
    十六年五月一日，太平市公所即已於被上訴人所指稱之案發地點前後，各設置有
    一面紅底白字之警告標誌，明載「本地區為易崩塌危險區，路況不佳，請注
    意落石，小心通過，不宜逗留」，足見原判決認上訴人應負較重責任之理由並非
    的論。(2)上訴人就系爭路段之維護並無懈怠之情：查上訴人自八十五年起即陸續
    撥款或向上級爭取經費改善系爭路段，僅因國家財政非上訴人所得掌握，且國家
    財政具有排擠效應，只得逐年漸次予以改善，此有上訴人所提出之函文、改善工
    程計劃報告既辦理時程報告等文件足資參照。足見早於系爭事故發生前，上訴人
    即已勉力改善系爭路段並無懈怠之情。(3)至於被害人之與有過失部分，除無照
    駕駛部分外系爭路段於大雨過後，常有落石崩塌，既為被上訴人等所自承。則當
    地居民對雨天行經該地之危險性當甚知稔，其可被期待負有更高注意義務之可能
    性亦愈強。被害人明知有此危險猶決意行經該路段（按：事實上有另一較安全之
    路線，僅其距離較遠），在此情形下，對上訴人台中縣政府課以較重之責任顯然
    不公，況被上訴人明知被害人當時並無駕照，當日又大雨滂沱，竟仍放任被害人
    騎車行經系爭路段，其顯應對此意外負責。
  (七)證人陳秀卿之證詞並不明確：查證人陳秀卿於本院庭訊時屢稱伊不確定所見之亮
    光為何，且稱當時伊坐於車內，距離落石處約二十至三十公尺，現場黑暗並無路
    燈，其車燈亦照不到案發地點，其係以聲音判斷有岩石掉落之情形等語。足見證
    人陳秀卿僅係驚鴻一瞥地看見亮光逐漸變暗尚無法證明該亮光係被害人之車燈
    。此外，證人陳秀卿看見燈光之時間，與被害人可能行經該處之時間並不相符，
    蓋依證人陳秀卿所供稱，伊係於當日晚上七點半後不久抵達上訴人乙○○指稱之
    案發地點，則證人陳秀卿看見燈光之時間，與被害人可能行經該處之時間，顯不
    相符。蓋依上訴人乙○○八十八年七月二十七日於警訊筆錄所言：「陳俊忠（
    被害人）於八十八年七月二十七日晚十九時出門後到太平市去找他姊姊，帶姊姊
    到竹仔坑後就回家，但一直都沒回到家中。」，而依被害人住處（山田路六十七
    巷）至太平市，再從太平市至竹仔坑，然後由竹仔坑返回山田路六十七巷，平時
    氣候良好時即需花費一小時以上之車程，案發當時大雨滂沱，於視線不好之情況
    下，被害人騎乘機車所需花費之時間當更多於平時，被害人既係於案發當晚七點
    出門，則於當晚七點半後不久，絕對不可能出現於落石地點，足見證人陳秀卿所
    見之燈光絕不可能為被害人之車燈。況且，證人陳秀卿所見之燈光顏色亦與常情
    有違：依證人陳秀卿所述，案發當晚伊係於返家（山田路八十巷），途中巧見一
    盞燈光（白熾光）逐漸消失。若當時被害人確實亦行經現場，兩車之行向應屬相
    同，則證人所見之燈光應為紅色車尾燈而非白熾色之車頭燈，況依紅燈與白熾燈
    之可看度，紅燈於夜間顯然遠較白熾燈醒目而惹人注意，證人所見既僅有一盞白
    熾燈，則其所見顯非被害人所駕駛之機車，殆無疑義。
      理      由
一、上訴人即被上訴人乙○○、陳甲○○主張：台中縣太平市○○路（即中１○○線
    鄉道）係由台中縣政府所設置養護，該鄉道○○○路段已有多次坍方，致進出該
    路段之里民傷亡，已時有所聞，影響當地東汴里居民生命財產安全甚鉅，亦經當
    地居民屢次向該府反映改善未獲具體改善，至本件事故發生前落石頻仍，險象環
    生，詎伊等二人之子陳俊忠於民國（下同）八十八年七月二十日晚上八時許，騎
    乘機車沿台中縣太平市○○路（中１○○線鄉道）自市區返家，途經該鄉道○○
    段時，因該路段並未興建駁坎等防護措施，亦未設立任何警示標誌，致陳俊忠因
    落石坍方，遭土石流連車帶人沖到溪底身亡。伊等二人之子陳俊忠因台中縣政府
    就系爭路段管理之欠缺，致受有喪葬費、扶養費及精神上損害賠償等損害，且伊
    等以書面向該府請求損害賠償竟遭拒絕，爰依國家賠償法第三條第一項及第九條
    第二項之規定提起本件訴訟，求為：(一)命台中縣政府應給付乙○○、陳甲○○喪
    葬費各新台幣（下同）十三萬五千九百八十元，及均自起訴狀繕本翌日即八十八
    年十二月九日起至清償日止，按年息百分之五加計遲延利息。(二)命台中縣政府應
    給付乙○○扶養費及精神慰藉金三百九十四萬五千九百元，給付陳甲○○扶養費
    及精神慰藉四百零五萬五千五百五十七元，及均自起訴狀繕本送達翌日即八十八
    年十二月九日起至清償日止，按年息百分之五加計遲延利息之判決（原審關於喪
    葬費部分，判命台中縣政府給付乙○○、陳甲○○八萬六千九百六十元及自八十
    八年十二月九日起之法定遲延利息，關於扶養費及精神慰藉金部分，判命台中縣
    政府給付乙○○一百零八萬四千零四十三元，給付陳甲○○一百零十四萬零四百
    零五元，暨均自八十八年十二月九日起之法定遲延利息，而駁回乙○○、陳甲○
    ○其餘之訴，乙○○、陳甲○○上訴聲明除請付台中縣政府應再各給付一百二十
    萬元本息外，乙○○、陳甲○○就其餘依序為一、七三五、六九七元，一、七八
    八、九九二元本息部分，未聲明請求給付，應已確定）。
二、被上訴人即上訴人台中縣政府則以：乙○○、陳甲○○主張其二人之子女陳俊忠
    死亡原因為「溺斃」，至於陳俊忠為何溺斃，並未說明，因陳俊忠係無照駕駛，
    沿途亦可能有諸多不可預測之交通狀況，其落水之原因及時間尚難明確認定，又
    陳俊忠之意外發生日期為八十八年七月二十日，惟依交通部中央氣象局台中氣象
    站函覆八十八年七月間之雨量資料，足認案發當日確有豪雨發生，案發地點又位
    於山區內，雨量理當更大，縱係因豪雨造成落石坍方，而致陳俊忠遭土石流沖落
    溪底溺斃，亦屬天然災害，為人力不可抗拒之原因，並非伊對於該路段之位置、
    管理有所欠缺所致。該處固易於塌方，但早經太平市公所於八十六年間樹立警告
    標誌以資警告；且經伊計劃改善路況，惜因經費不足，故遲至八十八年六月間始
    發包改善，伊並無怠忽職責遲不設置防護措施之情事。再者，乙○○、陳甲○○
    請求賠償喪葬費用二十七萬一千九百六十元整，應屬重複計算，其實際支出金額
    應為十二萬四千二百八十元。另直系血親尊親屬受扶養之權利，仍應受「不能維
    持生活」之限制，因其二人現正壯年，有無「不能維持生活」而得受扶養之情形
    ，應予證明。又其二人之子陳俊忠並未考取駕駛執照，係無照駕駛，且陳俊忠為
    附近之居民，深知該處易於坍方，卻於大雨中捨較遠但較安全之另一道路而不走
    ，強行通過該處，致生損害，其對於損害之發生乃與有過失，應有過失相抵原則
    之適用，依民法第二百一十七條規定，被告亦應減輕賠償責任等語，資為抗辯。
三、乙○○、陳甲○○主張其二人之子陳俊忠於八十八年七月二十日晚上八時許，騎
    乘機車行經台中縣政府所設置養護之台中縣太平市○○路（即中１○○線鄉道○
    ○○段自市區返家時，因該鄉道○○○路段已有多次坍方，經當地居民屢次向台
    中縣政府反映改善未獲具體改善，亦未興建駁坎等防護措施，致陳俊忠因落石坍
    方，遭土石流連車帶人沖到溪底身亡，嗣其二人於八十八年八月二十四日以書面
    向台中縣政府請求損害賠償，經台中縣政府拒絕賠償等事實，業經提出照片八幀
    、台灣台中地方法院檢察署相驗屍體證明書影本一份、台中縣政府八七府工土字
    第一五二九○二號、第一一三二五九號函影本一份、公共設施土地使用同意書影
    本五份、收據影本八張、台中縣政府拒絕賠償理由書影本一件，並經本院調閱台
    灣台中地方法院檢察署八十八年相字第一○九一號相驗卷屬實，自堪信為真實。
    案發當日係因豪雨致陳俊忠遭土石流沖至溪底死亡乃屬天然災害，並提出交通部
    中央氣象局台中氣象站函一份為證，惟為乙○○、陳甲○○所否認。經查：(一)乙
    ○○、陳甲○○二人之子陳俊忠確係於八十八年七月二十日晚上八時許，在上開
    台中縣政府養護路段遭山崩之土石流沖落溪底死亡等情，業據證人陳秀卿、賴木
    財（處理本案之警員）分別於原審及本院到庭結證甚詳，並經台灣台中地方法院
    檢察署檢察官率同法醫師相驗屬實，製有勘驗筆錄、解剖紀錄及相驗屍體證明書
    等足憑。證人陳秀卿、賴木財二人雖未直接證明陳俊忠係遭土石流沖入溪底死亡
    ，惟證人賴木財已結稱陳俊忠之機車安全帽係遺留在該處坍方之現場，證人陳秀
    卿已證稱於其耳聞山崩之聲之同時眼見車燈掉落溪底之情，而其後該處山崩，路
    已阻絕，其前後亦無其他人遭坍方受難之報導，兩相映證，益徵陳俊忠確因該土
    石坍方遭沖入溪底死亡無訛。台中縣政府雖以上情置辯，惟僅依該交通部中央氣
    象局台中氣象站之函覆資料，尚不足以推估案發當時上開路段降雨量之多寡，且
    縱係其主張案發當時上開路段之降雨量甚大等情為真，然山路時有山崩、落石時
    等情事發生時，道路管理機關，對於容易山崩或落石地段，應設置防護柵欄或防
    護網，並應勘測路邊山上有無可能掉落之巨石，事先加以除去，以策安全，如因
    暴風雨而有山崩之虞者，應於事前禁止車輛通行，否則發生交通事故，即應認道
    路之設置或管理有欠缺，而本件坍方現址，常有坍方之情形，經台中縣太平市公
    所於八十六年間於該處樹有「本地區為易崩坍危險區，路況不佳，請注意落石，
    小心通過，不宜逗留」之警告標誌（見本院卷第五五頁），並經證人即該所承辦
    公務員簡志森於本院到庭結證屬實（見本院卷第一八二－一八六頁），且履經附
    近居民陳情請求改善，亦有乙○○、陳甲○○提出之陳情資料在卷可考，即被上
    訴人台中縣政府亦不諱言該處確易坍方經謀改善而改以架橋改道之情，而提出改
    善工程之相關資料在卷足參（見本院卷第八八－九八頁），足見該路段之道路設
    施確有欠缺，而被上訴人台中縣政府確有未盡保養維護之責，且就上開路段時有
    落石之情事，遲遲未予以設置防護措施，其管理顯有欠缺，是乙○○二人之子駕
    車行經該路段遭土石流沖落溪底與台中縣政府之管理欠缺自有相當因果關係。雖
    台中縣政府以上情置辯，洵無足取。綜上所述，台中縣政府因公有公共設施管理
    欠缺致乙○○二人之子陳俊忠之生命受有損害，自應依國家賠償法第三條第一項
    之規定，負損害賠償責任。雖台中縣政府早於該處設有警告標誌，且台中縣政府
    於案發之前已著手規劃改善，惜因經費不足及作業程序之必要，致未能立即改善
    ，而可認為其無任何故意或過失之可言，惟國家賠償法第三條第一項之規定，並
    不以具有故意或過失為責任要件，只要其設施確有欠缺，致生損害，即不能免責
    ，是台中縣政府以上情置辯，縱認屬實，亦無解於其損害賠償責任之成立。
四、茲就乙○○、陳甲○○請求台中縣政府賠償費用，是否應予准許，分述為次：
  (一)喪葬費用部分：
    乙○○二人主張其二人之子陳俊忠死亡後，致二人各支出喪葬費用十三萬五千九
    百八十元，並提出收據八張為證，惟依上開收據觀之，其中德華齋禮儀公司開立
    金額為三萬零四百元之收據乙紙上，第三項收據項目之名稱係為「代付館費」，
    金額為二萬三千四百元，可知台中市立殯儀館之使用規費係由德華齋禮儀公司代
    付並列入對其請求支付之葬儀費用中。再由德華齋禮儀公司所開立之一十二萬四
    千二百八十元之收據乙紙上載之收費項目為「葬儀包辦」七萬六千元及「增加」
    四萬八千二百八十元，且均未列出收據之明細項目及金額。其中「葬儀包辦」之
    七萬六千元，適為另外一紙收據（列有辦理火葬手續費、刻字、相片等各種明細
    項目）所列之金額；而其中「增加」一項之四萬八千二百八十元之金額，恰為德
    華齋禮儀公司另外之四紙收據（開立金額分別為三萬零四百元、六百二十元、四
    千八百元、一萬二千四百六十元）之總和，應認此五紙收據（開立金額分別為三
    萬零四百元、六百二十元、四千八百元、一萬二千四百六十元及七萬六千元），
    係為「葬儀包辦」及「增加」之明細，至為灼然，乙○○二人復未能舉證明有何
    其他支出喪葬之費用，則依其所提出之收據詳為計算，扣除上述重複計算之金額
    ，僅足證明其二人實際支出喪葬費用金額為十二萬四千二百八十元，則是其此部
    分喪葬費之請求，自屬有據。
  (二)扶養費用部分：
    乙○○二人主張其二人係被害人陳俊忠之直系血親，被害人對其二人負定扶養義
    務，則因陳俊忠之死亡，台中縣政府應賠償乙○○九十四萬五千九百元、陳甲○
    ○一百零五萬五千五百五十七元。惟依民法第一千一百十七條第一項規定，受扶
    養權利者，以不能維持生活而無謀生能力者為限，同條第二項亦規定，前項無謀
    生能力之限制，於直系血親尊親屬不適用之，是直系血親尊親屬，如能以自己財
    產維持生活者，自無受扶養之權利；易言之，直系血親尊親屬受扶養之權利，仍
    應受「不能維持生活」之限制。經查，乙○○現有工作能力，業據提出工作證明
    書一份為證，又乙○○既於四十二年三月五日出生，陳甲○○係於四十三年八月
    廿八日出生，此有戶藉謄本為證，且其二人對於其子陳俊忠死亡之時起（即乙○
    ○自四十六歲起，陳甲○○自四十四歲起）至六十歲止，有何不能維持生活而得
    受扶養之情形，未能舉證證明，復參酌勞動基準法第五十四條第一項規定勞工強
    制退休之年齡為六十歲之情，則其二人現既正值壯年，應堪認其二人至六十歲前
    應無不能維持生活之情形，而分別於屆滿六十歲時起，始得請求扶養。又負扶養
    義務者有數人，而其親等同一時，應各依其經濟能力分擔義務，為民法第一千一
    百十五條第三項所明定。查乙○○、陳甲○○計有子女陳司舜、陳淑真、陳俊忠
    、陳信雄四人，此有其提出之戶籍謄本乙件在卷可憑（見一審卷第一○三－一○
    四頁），是被害人陳俊忠乃僅應分擔其中四分之一之扶養義務。又乙○○二人均
    須自六十歲起，始有不能維持生活之情形。又依照八十七年台閩地區簡易生命表
    ，乙○○、陳甲○○於則其二人之子陳俊忠死亡之時，各尚有平均餘命二十九點
    七七年、三十五點七六年，而乙○○、陳甲○○各尚須十四年、十六年始滿六十
    歲，是依目前個人所得稅結算申報之扶養親屬免稅額每人每年七萬二千元計算，
    並依霍夫曼式計算法扣除法定利率計算之中間利息，其二人主張被告應給付各自
    年滿六十歲起之扶養費部分，即應給付乙○○扶養費十三萬九千六百零七元，應
    給付陳甲○○扶養費十五萬九千二百八十元（其計算式均詳附表），於法並無不
    合，應予准許，超過此部分之請求，為無理由，不應准許。
  (三)精神慰藉金部分：
    按不法侵害他人致死者，被害人父母、子女及配偶雖非財產上之損害，亦得請求
    賠償相當之金額，民法第一百九十四條定有明文。本件乙○○二人主張其二人為
    死者之父母，今因台中縣政府對其所養護之公有公共設施未盡管理之責，致其二
    人驟然失所依靠，天人永別，所遭受之精神上痛苦，非筆墨所能形容，並提出戶
    籍謄本影本二份、畢業證明書二份、土地所有權狀影本二份、建物所有權狀影本
    一份及工作證明書一份為證。本院斟酌其二人僅係小學畢業、乙○○每月工作薪
    資為四萬元、現尚有自用房屋等實際情況，認台中縣政府應給付乙○○、陳甲○
    ○精神慰藉金各一百萬元，合計二百萬元，方屬公允，超過部分之請求為無理由
    ，不應准許。
五、按損害之發生或擴大，被害人與有過失者，法院得減輕賠償金額或免除之，民法
    第二百十七條第一項定有明文。本件乙○○二人之子陳俊忠係因無照駕駛致發生
    本件死亡結果之情，為兩造所不爭執，應堪信為真實，再禁止汽車駕駛人未領有
    駕駛執照者駕車，此為道路交通管理處罰條例第二十一條第一項第一款所明定，
    被害人陳俊忠既係因無照駕車而遭土石流沖落溪底死亡，是陳俊忠之過失亦係造
    成本件死亡結果之原因，又陳俊忠係七十年二月五日出生，於事故發生時已滿十
    八歲，其為坍方附近之居民，當知該處因雨易於坍方，卻於大雨之際，強行通過
    ，致發生死亡之結果，併與有過失，則台中縣政府抗辯乙○○二人之子陳俊忠對
    於本件事故之發生與有過失等語，應屬可採。而該處易於坍方，政府限於財力等
    因素，遲不能改善，既屬存在已久之事實，且為陳俊忠所明知，其仍於大雨中強
    行通過，其過失乃不亞於台中縣政府，是本院認被害人陳俊忠應負擔二分之一之
    過失責任，並據此減輕台中縣政府二分之一賠償金額。從而，乙○○、陳甲○○
    依國家賠償法請求台中縣政府給付喪葬費六萬二千一百四十元，及另應給付乙○
    ○扶養費與精神慰藉金共計五十六萬九千八百零四元，另給付陳甲○○扶養費與
    精神慰藉金共計五十七萬九千六百四十四元，並各給付自八十八年十二月九日起
    至清償日止按年息百分之五計算之利息，於此數額之範圍內，為有理由，應予准
    許，逾此部分之請求，為無理由，應予駁回。原審就其應准許部分，判命台中縣
    政府應為給付，並無不合，台中縣政府上訴意旨就此部分仍執陳詞，指摘原判決
    此部分為不當，聲明求予廢棄改判，為無理由，應予駁回。至其請求超過上開數
    額部分，原判決亦命台中縣政府為給付，即有未洽，台中縣政府上訴意旨就此部
    分求序廢棄改判，為有理由，應由本院將原判決關於此部分廢棄，並駁回乙○○
    、陳甲○○在原審此部分之訴。又乙○○、陳甲○○之請求不應准許部分，原判
    決予以駁回，並不違誤，其二人上訴意旨仍執陳詞，聲明求予廢棄改判，請求再
    命台中縣政府各給付一百二十萬元，即無理由，應予駁回。
七、兩造其餘攻擊方法及舉證，因與本件判決基礎不生影響，爰不一一論述，附此敘
    明。
八、據上論結，本件台中縣政府之上訴為一部有理由，一部無理由；乙○○、陳甲○
    ○之上訴為無理由。依民事訴訟法第四百四十九條第一項、第四百五十條、第七
    十九條但書、第八十五條第一項但書，判決如主文。
中      華      民      國    九十      年     十二     月     十一     日
~B1民事第五庭審判長法  官  陳滿賢
~B2                法  官  邱森樟
~B3                法  官  朱  樑
右為正本係照原本作成。
兩造均得上訴。
如對本判決上訴，須於收受判決送達後二十日內向本院提出上訴書狀，其未表明上訴
理由者，應於提出上訴後二十日內向本院提出上訴理由書（須按他造人數附具繕本）
，並繳納送達用雙掛號郵票拾份（每份參拾肆元）。
上訴時應提出委任律師或具有律師資格之人之委任狀；委任有律師資格者，另應附具
律師及格證書及釋明委任人與受任人有民事訴訟法第四百六十六條之一第一項但書或
第二項（詳附註）所定關係之釋明文書影本。
~B                書記官  陳秀真
中      華      民      國    九十      年     十二     月     十四     日
附註：
民事訴訟法第四百六十六條之一（第一項、第二項）
對於第二審判決上訴，上訴人應委任律師為訴訟代理人。但上訴人或其法定代理人具
有律師資格者，不在此限。
上訴人之配偶、三親等內之血親、二親等內之姻親，或上訴人為法人、中央或地方機
關時，其所屬專任人員具有律師資格並經法院認為適當者，亦得為第三審訴訟代理人
。
                                                                        Ｙ
◎附      表（扶養費計算式及說明）
(1)乙○○部分：
  請求餘命為29.77年
  依霍夫曼計算方式扣除期前利息計算，其金額為：0000000
  計算式
  年別5%複式霍夫曼計算法（第一年不扣除中間利息），
  其計算式為：[72000×18.00000000（此為應受扶養29年之霍夫曼
  係數）+72000×0.77×（18.00000000-00.00000000）]
  =0000000（小數點以下四捨五入）
  完整計算式
  年金現值=[72000+72000/(1+0.05×1)+72000/(1+0.05×2)+
  72000/(1+0.05×3)+72000/(1+0.05×4)+72000/(1+0.05×5)+
  72000/(1+0.05×6)+72000/(1+0.05×7)+72000/(1+0.05×8)+
  72000/(1+0.05×9)+72000/(1+0.05×10)+72000/(1+0.05×11)+
  72000/(1+0.05×12)+72000/(1+0.05×13)+72000/(1+0.05×14)+
  72000/(1+0.05×15)+72000/(1+0.05×16)+72000/(1+0.05×17)+
  72000/(1+0.05×18)+72000/(1+0.05×19)+72000/(1+0.05×20)+
  72000/(1+0.05×21)+72000/(1+0.05×22)+72000/(1+0.05×23)+
  72000/(1+0.05×24)+72000/(1+0.05×25)+72000/(1+0.05×26)+
  72000/(1+0.05×27)+72000/(1+0.05×28)+
  0.0000000×(72000/(1+0.05×29)-72000/(1+0.05×28)）]
  =0000000（小數點以下四捨五入）
  因乙○○自六十歲使得受撫養，應扣除六十歲前之金額。乙○
  ○尚須十四年始滿六十歲，此部分之金額為：779124
  計算式
  年別5%複式霍夫曼計算法（第一年不扣除中間利息），其計算式
  為：[72000×10.00000000（此為應受扶養14年之霍夫曼係數）]
  =779124（小數點以下四捨五入）
  完整計算式
  年金現值=[72000+72000/(1+0.05×1)+72000/(1+0.05×2)+
  72000/(1+0.05×3)+72000/(1+0.05×4)+72000/(1+0.05×5)+
  72000/(1+0.05×6)+72000/(1+0.05×7)+72000/(1+0.05×8)+
  72000/(1+0.05×9)+72000/(1+0.05×10)+72000/(1+0.05×11)+
  72000/(1+0.05×12)+72000/(1+0.05×13)]=779124
  （小數點以下四捨五入）
  兩者相減，受撫養金額為：558427
  因被害人應負擔之撫養費部分為四分之一，故應為
  558427÷4＝139607（小數點以下四捨五入）
(2)陳甲○○部分：
  請求餘命為35.76年
  依霍夫曼計算方式扣除期前利息計算，其金額為：0000000
  計算式
  年別5%複式霍夫曼計算法（第一年不扣除中間利息），
  其計算式為：[72000×20.00000000（此為應受扶養35年之霍夫曼
  係數）+72000×0.76×（20.0000000-00.00000000）]
  =0000000（小數點以下四捨五入）
  完整計算式
  年金現值=[72000+72000/(1+0.05×1)+72000/(1+0.05×2)+
  72000/(1+0.05×3)+72000/(1+0.05×4)+72000/(1+0.05×5)+
  72000/(1+0.05×6)+72000/(1+0.05×7)+72000/(1+0.05×8)+
  72000/(1+0.05×9)+72000/(1+0.05×10)+72000/(1+0.05×11)+
  72000/(1+0.05×12)+72000/(1+0.05×13)+72000/(1+0.05×14)+
  72000/(1+0.05×15)+72000/(1+0.05×16)+72000/(1+0.05×17)+
  72000/(1+0.05×18)+72000/(1+0.05×19)+72000/(1+0.05×20)+
  72000/(1+0.05×21)+72000/(1+0.05×22)+72000/(1+0.05×23)+
  72000/(1+0.05×24)+72000/(1+0.05×25)+72000/(1+0.05×26)+
  72000/(1+0.05×27)+72000/(1+0.05×28)+72000/(1+0.05×29)+
  72000/(1+0.05×30)+72000/(1+0.05×31)+72000/(1+0.05×32)+
  72000/(1+0.05×33)+72000/(1+0.05×34)+
  0.0000000×(72000/(1+0.05×35)-72000/(1+0.05×34)）]
  =0000000（小數點以下四捨五入）
  因陳甲○○自六十歲始得受撫養，應扣除六十歲前之金額。
  陳張玲欄尚須十六年始滿六十歲，此部分之金額為：862620
  計算式
  年別5%複式霍夫曼計算法（第一年不扣除中間利息），
  其計算式為：[72000×11.00000000（此為應受扶養16年
  之霍夫曼係數）]=862620（小數點以下四捨五入）
  完整計算式
  年金現值=[72000+72000/(1+0.05×1)+72000/(1+0.05×2)+
  72000/(1+0.05×3)+72000/(1+0.05×4)+72000/(1+0.05×5)+
  72000/(1+0.05×6)+72000/(1+0.05×7)+72000/(1+0.05×8)+
  72000/(1+0.05×9)+72000/(1+0.05×10)+72000/(1+0.05×11)+
  72000/(1+0.05×12)+72000/(1+0.05×13)+72000/(1+0.05×14)+
  72000/(1+0.05×15)]=862620（小數點以下四捨五入）
  兩者相減，受撫養金額為：637153
  因被害人應負擔之撫養費部分為四分之一，故應為
  637153÷4＝159288（小數點以下四捨五入）


司法院資訊處製作；財團法人民間司法改革基金會備份。
